【裁判字號】    99,事聲,360
【裁判日期】    991130
【裁判案由】    聲明異議
【裁判全文】
臺灣高雄地方法院民事裁定             99年度事聲字第360號
聲  請  人  徐于哲原名：徐翊.
即 異 議人
相  對  人  天然資產管理有限公司
法定代理人  林應專
上列異議人與相對人間撤銷支付命令確定證明書事件，異議人對
於民國99年9 月29日本院87年度促字第5534號司法事務官所為裁
定提出異議，本院裁定如下：
    主  文
原裁定廢棄。
    理  由
一、異議意旨略以：台灣台北地方法院98年度司執字第94983 號
    強制執行事件之執行名義，即本院87年度促字第5543號之支
    付命令（下稱系爭支付命令），非對異議人之住、居所地為
    送達，不生送達效力，詎本院核發系爭支付命令之確定證明
    書，相對人亦據此執行名義向異議人強制執行，異議人乃提
    出異議，本院司法事務官竟以系爭支付命令已依債權人狀載
    異議人之住居所地址為高雄市苓雅區○○○路147 號10樓之
    2 送達，該送達地址與債權人所提借據記載借款人地址相符
    ，且於87年2 月23日由異議人之受僱人收受簽名，異議人已
    受合法送達，且逾法定期間未異議，本院核發確定證明書於
    法有據，而駁回異議人之聲請。惟訴訟文書之送達，原則上
    應向受送達人之本人為之，是以送達處所為應受送達人之住
    、居所、事務所或會晤處所。於不能向應受送達之本人為送
    達時，始得於應送達人之住、居所、事務所、營業所，將文
    書付與有辨別事理能力之同居人或受僱人。異議人自80年9
    月9 日隨母遷入高雄市○○區○○街5 號9 樓之11後，即未
    遷出，且從未居住於高雄市○○區○○路二段147 號10樓之
    2 ，且於該送達證書簽名之「受僱人呂美秀」亦非異議人之
    受僱人，本院系爭支付命令之送達，並不合法，且因逾3 個
    月未能送達致支付命令失效，相對人以之為執行名義聲請強
    制執行，即有未合，系爭支付命令確定證明書即應予撤銷等
    語。
二、按送達應於應受送達人之住居所、事務所或營業所行之。送
    達於住居所、事務所或營業所不獲會晤應受送達人者，得將
    文書付與有辨別事理能力之同居人或受僱人。民事訴訟法第
    136 條第1 項、第137 條第1 項定有明文。次按依一定事實
    ，足認以久住之意思，住於一定之地域者，即為設定其住所
    於該地；又依一定事實，足認以廢止之意思離去其住所者，
    即為廢止其住所，民法第20條第1 項、第24條分別定有明文
    。又按戶籍登記係依據戶籍法而設，雖不得執為認定住所之
    唯一標準，然戶籍登記通常為國家或其機關或地方自治團體
    據以通知國民公法上權利、義務之所在，且國人以戶籍地為
    住所所在地係屬常見，故戶籍地自屬認定住所之重要依據。
三、經查：
  (一)本院依職權調取系爭支付命令卷宗查核後，系爭支付命令確
    按債權人提出之民事聲請狀及借據上所載債務人地址即高雄
    市○○區○○路二段147 號10樓之2 送達，於87年2 月23日
    由「受僱人呂美秀」簽名，惟異議人當時之戶籍係設於高雄
    市○○區○○街5 號9 樓之11（異議人自80年9 月9 日即隨
    母遷入），有異議人之戶籍謄本在卷可稽（本院卷第18頁）
    ，而系爭支付命令送達時，異議人仍於私立嘉南藥理學院就
    讀，其居所地應為台南市○○鄉○○路一段60號，亦有異議
    人之畢業證書可稽（本院卷第19頁）。另經本院函詢結果，
    在系爭支付命令送達證書上簽名之受僱人呂美秀，於87年間
    為台灣空調機電股份有限公司（下稱台灣空調機電公司）之
    員工，且該公司所在地僅在高雄市苓雅區○○○路147 號1
    樓，該棟2 樓以上並非該公司營業所在地，該棟2 樓以上另
    有住戶及其信箱等情，有本院99年11月30日之電話紀錄及該
    公司變更登記表及99年11月09日（99）台空字第0002號函在
    卷足證（本院卷第28～31頁），足見呂美秀非異議人之受僱
    人，亦非其同居人，呂秀美代收異議人之支付命令，於法不
    合，堪認屬實。
  (二)如上所述，雖戶籍登記地址與住所非必為同一，仍須有其他
    相關事實佐證其有足認有久住之意思，不得執為認定住所之
    唯一標準，然既係源於戶籍法所為之行政管理，且通常為國
    家或其機關或地方自治團體，據以通知國民享公法上權利或
    盡公法上義務之所在，是國人將其住所設於戶籍地殆屬常見
    ，自應執為認定當事人住所之重要依據。而借據雖屬當事人
    間私契約之約定，然非憑此即可證明異議人當時確實居住於
    其上所載地址，自不得直接執為法院訴訟文書送達處所之依
    據。本件異議人既否認借據上所載債務人地址為其住所地，
    且有戶籍謄本可查知其確實於80年9 月9 日即已遷入戶籍登
    記地址，自不得僅憑借據上所載債務人地址即認定為其住所
    地。本件原債權人保證責任高雄市第二信用合作社聲請核發
    系爭支付命令時，並未陳報異議人之戶籍謄本，即以借據所
    載債務人即異議人地址為送達處所，無其他資料足供佐證該
    送達地址確為異議人之住所地，異議人於80年9 月9 日即已
    遷入戶籍登記地址，至今仍設籍該址，且於98年12月22日繼
    任為戶長，足認其應有久住於該處之意思，應為訴訟文書送
    達處所之依據。是故，系爭支付命令既未曾對異議人之戶籍
    登記地址為送達，且收受系爭支付命令之呂美秀亦非其受僱
    人或同居人，並無權限代為收受該訴訟文書，則系爭支付命
    令之送達，自非合法。另系爭支付命令所附之借據，異議人
    雖亦否認其真實，惟此乃實體審查之範圍，非本案所得審究
    ，併此敘明。
  (三)依前開說明，系爭支付命令既未經合法送達，聲明異議之法
    定期間即無從起算而不能確定，從而，原審裁定駁回異議人
    撤銷系爭支付命令確定證明書之聲請，自有未合。異議意旨
    指摘原裁定不當，求予廢棄原裁定，洵屬有據，應由本院廢
    棄原裁定，另由原審為妥適之處理。
四、據上論結，本件異議有理由，依民事訴訟法第240 條之4 第
    3 項前段，裁定如主文。
中    華    民    國    99    年    11    月      30  日
                  民事第三庭  法  官  朱玲瑤
正本係照原本作成。
如對本裁定抗告，須於裁定送達後10日內向本院提出抗告狀。
中    華    民    國    99    年    11    月    30    日
                              書記官  張家瑜

司法院資訊處製作；財團法人民間司法改革基金會備份。
